臺灣臺北地方法院民事判決
109年度建字第28號
原      告  王文中  



訴訟代理人  陳文正律師
            周弘洛律師
被      告  賴德    
訴訟代理人  賴佩霞律師
上列當事人間請求債務不履行損害賠償事件，本院於111年6月22
日言詞辯論終結，判決如下：
    主      文
原告之訴及假執行之聲請均駁回。
訴訟費用由原告負擔。
    事實及理由
壹、程序方面
　　按訴狀送達後，原告不得將原訴變更或追加他訴，但擴張或
    減縮應受判決事項之聲明者，不在此限，民事訴訟法第255
    條第1項第3款定有明文。經查，原告起訴時聲明原為：被告
    應給付原告新臺幣（下同）67萬8082元（本院卷一第11頁）
    ，嗣於民國109年3月5日言詞辯論期日當庭變更聲明為：被
    告應給付原告72萬4721元（本院卷第247頁）。經核原告所
    為訴之變更，係屬擴張應受判決事項之聲明，於法並無不合
    ，應予准許。
貳、實體方面　　
一、原告主張：伊將延壽街英文補習班室內裝修工程（下稱系爭
    工程）委由被告施作，兩造於107年10月10日簽訂工程合約
    書（下稱系爭合約），約定工程費用為300萬元，另設計費4
    0萬元，預定竣工日為107年11月30日。被告遲至108年1月15
    日仍未完工，伊遂口頭催告被告10日內達可通過主管機關安
    檢之程度，待伊將其餘工作驗收完成後，再將剩餘工作完成
    ，然被告竟提出追加工程明細表向伊請求追加工程款29萬元
    及尾款30萬元，伊雖已於108年1月28日給付最後一期工程款
    30萬元，原契約報酬已給付完畢，針對追加工程部分則表示
    將在驗收確認後支付，嗣兩造於108年2月13日以LINE通訊軟
    體合意終止契約，縱認兩造是否合意終止契約上有爭議，伊
    檢視發現系爭工程存在諸多缺失並催告被告改善，被告一再
    拖延，伊亦已於108年4月16日委託律師發函終止系爭合約。
    經伊統計，被告就原契約範圍未完成之工作如附表一所示共
    計27萬7410元（嗣後更正為18萬0290元），伊自得依民法第
    179條規定請求被告如數返還溢領工程款。另被告原應於107
    年11月30日完工，因被告遲延完工，致伊不能如期自伊所有
    位於臺北市○○區○○○路0段00巷0○0號1樓之舊補習班（下稱舊
    補習班）搬遷至臺北市松山區延壽街之新補習班（下稱新補
    習班），而舊補習班位置良好，依通常情形即處於隨時可招
    租之狀態，卻因可歸責於被告之上開事由，致舊補習班無法
    進行拆除及招租，伊受有以每月7萬8337元計算共3個月之租
    金收入損失23萬5011元，另因預定招生計畫無法如期進行，
    受有21萬2300元營業利益損失，合計44萬7311元，依民法第
    502條第1項、第231條第1項規定，應由被告如數給付伊遲延
    損害賠償等語。並聲明：㈠被告應給付原告72萬4721元；㈡願
    供擔保，請准宣告假執行。
二、被告則以：系爭工程因建築師無法確認工程施作地點前方雨
    遮違建部分是否須拆除，致伊承攬工程無法進行後續工作，
    因伊施工進度與建築師將來向主管機關申請勘驗進度及先行
    完成施工得否通過主管機關勘驗至為相關，非伊得單獨決定
    ，因此所生之遲延，依系爭合約第6條約定，非可歸責伊，
    且原告於預定完工日後，並無任何催告伊之舉，甚至將尚未
    完成之場地借予第三人使用，益徵原告對伊延遲完工一節已
    同意，又伊於108年2月13日以通訊軟體向原告為終止契約之
    意思表示，經原告同意，故兩造係合意終止契約。原告雖主
    張伊未完成如附表一所示工作，伊意見如本院卷一第375頁
    附表A所示，僅同意未施作金額為8萬2950元，其餘項目伊均
    已施作完成或已施作未安裝而已，原告不得請求返還。至原
    告請求之遲延損害賠償，兩造係合意終止契約，且伊就系爭
    工程之遲延既無可歸責性，原告即不得請求伊賠償任何損害
    。縱認原告之請求有理由，伊亦得以如附表二所示追加工程
    款24萬3715元及如附表三所示變更設計工程費36萬7413元與
    原告請求之工程款抵銷，經抵銷後，原告已無餘額可得請求
    等語，資為抗辯。並聲明：㈠原告之訴及假執行之聲請均駁
    回；㈡願供擔保，請准宣告免為假執行。
三、兩造不爭執事項：
  ㈠原告將系爭工程委由被告施作，兩造於107年10月10日簽訂系
    爭合約，約定工程費用為300萬元，另設計費40萬元，預定
    竣工日為107年11月30日（本院卷一第29至43頁、卷二第283
    頁）。
  ㈡原告已於108年1月28日支付最後一期款30萬元，原合約報酬
    工程費用300萬元、設計費40萬元已全數支付（本院卷一第2
    49頁即109年3月5日言詞辯論筆錄第3頁、卷二第283頁）。
  ㈢兩造於108年2月13日以LINE通訊軟體合意終止系爭合約（本
    院卷二第13至14頁）。
四、兩造爭執之要點：
  ㈠原告得否依民法第179條規定請求被告返還未完成之工程款27
    萬7410元（嗣後更正為18萬0290元）？
  ㈡原告得否依民法第502條第1項、第231條第1項規定請求被告
    賠償遲延損害44萬7311元？
  ㈢被告所為抵銷抗辯，是否有據？
  ⒈追加工程款24萬3715元。
  ⒉變更設計工程費36萬7413元。
五、本院之判斷：
  ㈠原告得否依民法第179條規定請求被告返還未完成之工程款27
    萬7410元（嗣後更正為18萬0290元）？　　
　⒈按稱承攬者，謂當事人約定，一方為他方完成一定之工作，
    他方俟工作完成，給付報酬之契約。報酬應於工作交付時給
    付之，無須交付者，應於工作完成時給付之，民法第490條
    第1項、505條第1項分別定有明文。是定作人於承攬人交付
    工作時，即應給付約定之報酬。惟若承攬人所交付之工作中
    ，有部分約定之工作根本未為施作，仍令定作人依原定報酬
    給付，自有失解釋之平，此時即應認定作人得就未施作部分
    主張扣款。次按無法律上之原因而受利益，致他人受損害者
    ，應返還其利益；雖有法律上之原因，而其後已不存在者，
    亦同，民法第179條亦有明文。
　⒉原告主張被告未完成項目如附表一「原告主張應扣款金額」
    欄所示（原主張27萬7410元，嗣後更正為18萬0290元），被
    告抗辯如本院卷一第375頁附表A所示，僅同意未施作金額為
    8萬2950元（細項如附表一「被告抗辯應扣款金額」欄所示
    ）。如附表一所示，其中：
　⑴項次四、木作工程項次1至3部分，被告已自承未安裝於現場
    （本院卷一第442頁），則原告主張應扣款7萬4000元（本院
    卷二第197頁），應屬有據，其餘項次4至6部分合計5,600元
    ，被告則不爭執未裝設（本院卷一第375頁），故原告主張
    就木作工程部分伊得請求被告返還金額為7萬9600元（本院
    卷二第199頁），洵屬可採。
　⑵項次六、櫃體工程部分，經勘驗被告均未施作，有勘驗筆錄
    可稽（本院卷一第441頁），故原告就櫃體工程部分得請求
    返還之金額為3萬2000元。
　⑶項次十一、玻璃工程部分，原告已不主張項次2強化玻璃辦公
    室扣款（本院卷二第200頁），其餘項次1、3部分兩造均不
    爭執（本院卷一第377頁、卷二第200頁)，故原告就玻璃工
    程部分得請求返還之金額為2萬9850元。
　⑷項次十三、窗簾工程部分，原告主張原合約範圍數量為630才
    每才90元合計5萬6700元，應完成25片窗簾，每片價值應為2
    ,268元，惟欠缺5片，應扣減1萬1340元等語（本院卷二第20
    0至201頁），被告則抗辯伊就原合約工程施作638才，追加
    工程部分實際施作90才，二者合計施作728才，故原合約範
    圍已全數訂做完成，不同意原告請求等語（本院卷一第377
    頁、卷二第285至286頁），固提出奧翔國際傢飾商行報價單
    為憑（本院卷二第287頁），惟該報價單僅能證明被告有採
    購窗簾，尚難憑此認定新補習班現場確有施作足量窗簾，又
    經勘驗廳與辦公室間玻璃之窗簾、廳與教室間之玻璃窗簾均
    未施作，有勘驗筆錄可稽（本院卷一第441至442頁），勘認
    原告前揭主張應扣減1萬1340元，尚屬可採，故原告就窗簾
    工程部分得請求返還之金額為1萬1340元。
　⑸項次十五、家具類部分，兩造已無爭執（本院卷一第377至37
    9頁、卷二第201頁)，故原告得請求返還之金額為2,500元。
　⑹項次十六、其他部分，兩造亦已無爭執（本院卷一第379頁、
    卷二第201至202頁)，故原告得請求返還之金額為2萬5000元
    。
　⒊綜上，原告就被告未施作完成部分，得依民法第179條規定請
    求被告返還之金額，於如附表一「本院認定應扣款金額」欄
    所示合計18萬0290元之範圍，應屬有據。
  ㈡原告得否依民法第502條第1項、第231條第1項規定請求被告
    賠償遲延損害44萬7311元？
　⒈按契約之終止，有由當事人合意而終止者，亦有依當事人一
    方行使終止權而為終止之意思表示者；又當事人一方行使終
    止權，其終止權之發生原因有依法律規定者，謂之法定終止
    權，亦有由於當事人以契約終止者，謂之約定終止權。再契
    約合意終止，係契約雙方當事人，依合意訂立契約，使原有
    契約之效力向後歸於無效，亦即以第2次之契約終止原有之
    契約（第1次之契約），契約之合意終止與因法定終止權之
    行使而終止者不同，效果亦異，除有特別約定外，並不當然
    適用或準用民法關於契約終止之規定；是合意終止為契約行
    為，於合意終止後，當事人間權利義務關係，悉依當事人之
    約定定之。至當事人一方行使法定終止權終止契約後，當事
    人間權利義務關係，依民法第263條準用同法第258條及第26
    0條規定；倘當事人一方合法行使約定終止權後，當事人間
    權利義務關係，則取決於契約之約定。此三種契約終止型態
    之發生原因、行使方法、法律效果迥異，無可混淆（最高法
    院99年度台上字第60號、98年度台上字第856號、102年度台
    上字第1191號判決意旨參照）。經查，兩造於108年2月13日
    以LINE通訊軟體合意終止系爭合約，為不爭之事實，可徵系
    爭合約確係經雙方合意終止，合意終止既係契約行為，兩造
    間權利義務，應視兩造合意終止時所為約定定之，惟觀諸雙
    方108年2月13日對話紀錄（本院卷一第259至265頁)，除合
    意終止系爭合約外，兩造僅論及追加工程付款方式、結算及
    點交相關工作且尚未達共識，並未提及任何遲延賠償，揆諸
    首開說明，尚難認原告得逕請求被告賠償遲延損害。
　⒉況按損害賠償，除法律另有規定或契約另有訂定外，應以填
    補債權人所受損害及所失利益為限。依通常情形，或依已定
    之計劃、設備或其他特別情事，可得預期之利益，視為所失
    利益，民法第216條規定甚明。所謂所失利益，即新財產之
    取得，因損害事實之發生而受妨害，屬於消極的損害。固不
    以現實有此具體利益為限，惟該可得預期之利益，亦非指僅
    有取得利益之希望或可能為已足，尚須依通常情形，或依已
    定之計劃、設備或其他特別情事，具有客觀之確定性（最高
    法院48年台上字第1934號、95年度台上字第2895號判決意旨
    參照）。原告主張因被告遲延完工，伊不能如期自舊補習班
    搬遷至新補習班，致舊補習班無法進行拆除及招租，伊受有
    3個月之租金收入損失23萬5011元，固據提出公證書及房屋
    租賃契約書為憑（本院卷一第323至335頁）；惟上開房屋租
    賃契約係於108年9月30日簽訂，原告並未舉證證明舊補習班
    於預定竣工日107年11月30日起3個月內一定能順利出租，尚
    未能以舊補習班位置良好之事實，做為必能順利出租之證明
    ，自應認該等租金收益不具客觀確定性，非屬民法第216條
    所指之消極損害，原告另主張因預定招生計畫無法如期進行
    ，受有21萬2300元營業利益損失，惟其自稱無法提出證明（
    本院卷一第292頁），是原告依民法第502條第1項、第231條
    第1項規定，請求被告賠償遲延損害44萬7311元，應屬無據
    。
  ㈢被告所為抵銷抗辯，是否有據？
  ⒈追加工程款24萬3715元：
　⑴被告抗辯得請求如附表二所示追加工程款24萬3715元之事實
    ，業據提出追加工程報價單、現場照片為證（本院卷一第39
    9至416頁)，原告之主張則如本院卷二第243頁附表五，僅同
    意追加工程金額為16萬5680。如附表二所示，其中：
　①項次A前端陽台屋頂部分，兩造已無爭執（本院卷一第400至4
    03頁、卷二第243頁），故被告得請求之追加工程款為3萬75
    00元。
　②項次B入口處部分，3窗簾8,550元部分，原告主張被告已施作
    即臨路窗簾，但未安裝，應減少4成價金，本項應給付5,130
    元等語（本院卷二第243頁），被告亦自承追加工項之窗簾
    為臨路落地玻璃之窗簾未安裝（本院卷一第442頁），是原
    告上開主張本項應給付5,130元，應可採信。又4門鎖8,000
    元部分，原告爭執被告未交付遙控器（本院卷二第243頁）
    ，然此無礙被告已施作之事實，故被告應得如數請求。其餘
    項次1、2、5、6、7部分兩造均不爭執，故被告就項次B部分
    得請求之追加工程款為3萬3630元。
　③項次C鞋櫃部分，原告主張項次1、2鞋櫃均未做層板，應扣減
    5%，分別應給付2萬2800元、8,550元等語（本院卷二第244
    頁），被告雖辯稱有施作僅未安裝，並提出照片為憑（本院
    卷一第406頁），然原告否認上開照片係在新補習班內拍攝
    ，被告復未舉證層板確存於新補習班內，尚難採信，故被告
    就項次C部分得請求之追加工程款為3萬1350元。
　④項次D其他部分，原告主張新補習班現場未見項次8桌子抽屜
    、9牆面置物架，被告不得請求等語（本院卷二第245頁），
    被告亦自承上開物品放在工廠等語（本院卷二第258頁），
    難認被告已施作完成，尚不得請求追加工程款，其餘項次1
    至7、10至12部分兩造均不爭執，故被告就項次D部分得請求
    之追加工程款為6萬3200元。
　⑤項次E座椅追加減差額部分，原告主張被告未安裝辦公室椅8
    只、家長會客椅8只合計16只，安裝成本每只2,000元合計3
    萬2000元，剩餘1萬9200元金額包含依貨單上收據之椅子成
    本9,000元及被告採購付出之勞力價值1萬0200元等語（本院
    卷二第245、280頁），被告則抗辯未安裝應扣除1工2,500元
    （本院卷二第260頁），本院審酌安裝項次2、3之16張椅子
    仍需花費相當勞力，應扣除2工5,000元之金額為宜，此部分
    被告得請求4萬6200元，扣除項次1部分1萬5000元，故被告
    就項次E部分得請求之追加工程款為3萬1200元。
　⑵綜上，被告得請求上開①至④追加工程款合計為16萬5680元，
    其監工管理費部分依原合約項次B之室內監工與工程款理費
    約定之10%計算（本院卷一第37頁），尚屬合理，則追加工
    程部分之監工管理費為1萬6568元，共為18萬2248元，加計
    上開⑤部分3萬1200元，合計為21萬3448元。故被告就追加工
    程款部分，得請求原告給付21萬3448元。
  ⒉變更設計工程費36萬7413元。　　
　⑴被告抗辯得請求如附表三所示變更設計工程費36萬7413元之
    事實，業據提出現場照片、報價單、圖說、LINE通訊軟體對
    話紀錄為證（本院卷二第319至391頁)，然為原告所否認，
    辯稱伊從未同意被告施作變更工程，原告應舉證伊同意變更
    之事實，否則不得請求變更設計工程款等語。按當事人主張
    有利於己之事實者，就其事實有舉證之責任，民事訴訟法第
    277條前段定有明文；又系爭合約第7條約定：「甲方對本工
    程有變更計劃及增減工程數量者，對於增減數量雙方參照本
    合約所訂單價計算增減之；如有新增工程項目時，應由雙方
    另行協議之...」（本院卷一第33頁）；是被告應就其施作
    如附表三所示工項，係基於原告同意施作之原合約範圍以外
    變更設計工程之有利於己事實，負舉證責任。
　⑵如附表三所示，其中：①系爭契約報價單固無外牆工程之報價
    （本院卷一第37頁），惟如附表三所示「1外牆廣告造型」
    部分，依兩造LINE對話紀錄僅係被告傳大門圖說予被告，然
    並無後續變更設計之相關對話，且依現場照片亦不能認被告
    有何施作具體外牆廣告招牌之事實（本院卷二第319頁），
    另如附表三所示「2鐵捲門上方石材貼PVC」部分，原告主張
    係附表二追加工程中之「防水處理」部分，尚無不合，是以
    上均非變更設計工程。②如附表三所示「1入口採光罩膠合玻
    璃」，原告主張系爭裝潢標的於施作前即存在採光罩及玻璃
    ，未為被告否認，是原告主張該工項僅有附表二追加工項中
    之「屋頂清理與清除」、「屋頂玻璃潑水鍍膜」，洵屬可採
    ，此部分亦非變更設計工程。③如附表三所示其他工項，依
    其施作之位置、項目與系爭合約報價單對照，均無法排除係
    屬原合約範圍之工作，至被告所提相關圖說未經原告簽認，
    難認係變更前後之圖說，另現場照片及對話，亦均僅能顯示
    係裝修過程中之紀錄（本院卷第331至391頁），亦難認係變
    更設計之合意。此外，被告復未能舉證證明兩造有變更設計
    之明示或默示合意，其請求變更設計工程費36萬7413元，尚
    非可採。
　⒊按二人互負債務，而其給付種類相同，並均屆清償期者，各
    得以其債務，與他方之債務，互為抵銷，民法第334條第1項
    前段定有明文。依上所述，原告就被告未施作完成部分，得
    請求被告返還18萬0290元，其餘請求則屬無據，經以被告得
    主張抵銷之追加工程款21萬3448元抵銷後，原告已無餘額可
    得請求，是原告請求被告給付72萬4721元，為無理由，不應
    准許。
六、綜上所述，原告依民法第179條、第502條第1項、第231條第
    1項規定，請求被告給付72萬4721元，為無理由，應予駁回
    。原告之訴既經駁回，其假執行之聲請即失所依據，併予駁
    回。
七、本件事證已臻明確，兩造其餘之攻擊或防禦方法及提出之證
    據，經本院斟酌後，認為均不足以影響本判決之結果，爰不
    逐一論駁，併此敘明。
八、訴訟費用負擔之依據：民事訴訟法第78條。
中　　華　　民　　國　　111 　年　　7 　　月　　21　　日
                  工程法庭    法  官   蕭清清
以上正本係照原本作成。
如對本判決上訴，須於判決送達後20日之不變期間內，向本院提
出上訴狀。如委任律師提起上訴者，應一併繳納上訴審裁判費。
 　
中　　華　　民　　國　　111 　年　　7 　　月　　21　　日
                              書記官   林家鋐
　　　
附表一：　
  工程項目    (項次)     細項    (項次)  數量 (單位)  單價  (元) 原告主張應扣款金額(元)  被告抗辯應扣款金額(元) 本院認定應扣款金額(元)     原主張 嗣後更正   四、木作工程 ⒈主辦公室書桌 5.5(尺)  1,800   9,900   74,000    6,000   74,000  ⒉辦公室靠牆書桌 8(尺)  1,800  14,400     ⒊櫃台與辦公室桌(CNC切劃與結構支撐) 1(式) 50,000  50,000     ⒋拉門五金 1(只)  3,000   3,000    5,600    3,000    3,000  ⒌把手 2(只)  1,000   2,000     2,000    2,000  ⒍門止 1(只)    600     600       600      600 六、櫃體工程 ⒈儲藏室層架組 1(式) 10,000  10,000   10,000   10,000   10,000  ⒉櫃檯區置物櫃與座椅區 22(尺)  1,000  22,000   22,000    4,000   22,000 十一、玻璃工程 ⒈強化玻璃大門 117.5(才)    220  25,850   25,850   25,850   25,850  ⒉強化玻璃辦公室 56(才)    220  12,320        0        0        0  ⒊強化玻璃層板 1(式)  4,000   4,000    4,000    4,000    4,000 十三、窗簾工程 ⒈教室＋辦公室 630(才)     90  11,340   11,340        0   11,340 十五、家具類 ⒈兒童椅 13(只)  1,000  13,000    2,500    2,500    2,500  ⒉兒童桌 13(只)  2,000  26,000     ⒊辦公椅 2(只)  1,500   3,000        0        0        0 十六、其他部分 ⒈戶外陽檯餐桌 100*360(含結構支撐) 1(式) 25,000  25,000   25,000   25,000   25,000  ⒉櫥櫃熱水機 1(只) 45,000  45,000        0        0        0   合計    277,410  180,290   82,950  180,290 
　　　
附表二：
項次   項目 單位 數量  單價  (元) 被告抗辯已完成金額(元) 原告主張已完成金額(元) 本院認已完成金額(元) 十七 其他工程-追加項目       A 前端陽台屋頂         2   屋頂清理與清除 式 1   6,000     6,000     6,000    6,000   2   屋頂玻璃潑水鍍膜 式 1   4,500     4,500     4,500    4,500   3   防水處理 式 1  15,000    15,000    15,000   15,000   4   骨架油漆 式 1  12,000    12,000    12,000   12,000 B 入口處         1   大門外觀貼木紋 式 1  12,000    12,000    12,000   12,000   2   大門把手 式 1   4,000     4,000     4,000    4,000   3   窗簾 才 95      90     8,550     5,130    5,130   4   門鎖 只 1   8,000     8,000         0    8,000   5   門鎖電源 只 2   1,000     2,000     1,000    2,000   6   電話 只 1   1,000     1,000     1,000    1,000   7   網路 只 1   1,500     1,500     1,500    1,500 C 鞋櫃         1   鞋櫃 尺 8   3,000    24,000    22,800   22,800   2   鞋櫃 尺 2   4,500     9,000     8,550    8,550 D 其他         1   白板漆追加(不含磁性) 坪 13   2,500    32,500    32,500   32,500   2   後陽台導水板 式 1   3,000     3,000     3,000    3,000   3   戶外櫥櫃龍頭 只 1   3,000     3,000     3,000    3,000   4   櫥櫃熱水器 只 1  36,000         0         0        0   5   櫥櫃門鎖 只 4     650     2,600     2,600    2,600   6   老師桌子 只 5   2,500    12,500    12,500   12,500   7   老師椅子 只 5   1,000     5,000     5,000    5,000   8   桌子抽屜 只 52     300    15,600         0        0   9    牆面置物架 只 12     400     4,800         0        0  10   無線電鈴 只 1   1,000     1,000     1,000    1,000  11    門口走道燈 只 3   1,200     3,600     3,600    3,600  12   二工後細部清潔 式 2   2,000         0         0        0  扣項(項次D安裝1工)       -2,500         0  淨額      188,650   165,680  監工管理費10%       18,865    16,568  小計      207,515   182,248 E 座椅追加減差額         1   辦公室椅 只 10  -1,500   -15,000     9,000    -15,000   2   辦公室椅與老師座椅 只 8   4,000    32,000     46,200   3   家長會客椅 只 8   2,400    19,200    合計      243,715   165,680   213,448